【裁判字號】    90,重上更(三),28
【裁判日期】    900712
【裁判案由】    偽造文書
【裁判全文】
臺灣高等法院刑事判決                          九十年度重上更(三)字第二八號
    上  訴  人  臺灣基隆地方法院檢察署檢察官
    被      告  丙○○
    選任辯護人  柯士斌
    選任辯護人  陳英鳳
    被      告  甲○○
    選任辯護人  黃鈺華
右上訴人因被告等偽造文書案件，不服臺灣基隆地方法院八十四年度訴字第三三二號
，中華民國八十四年十月十一日第一審判決（起訴案號：臺灣基隆地方法院檢察署八
十四年度偵字第一○五九號）提起上訴，判決後經最高法院第三次發回更審，本院判
決如左：
    主  文
上訴駁回。
    理  由
一、公訴意旨略以：丙○○、甲○○係基隆關稅局暖暖支局驗貨關員，為依據法令從
    事公務之人員，二人於民國（下同）八十三年五月十日上午，奉派至該支局所轄
    之世界貨棧共同查驗允順保工業股份有限公司（以下簡稱允順保公司）委託大聯
    報關行申報進口之六台發電機（報單號碼為AN/BC/83/5384/9031）時，丙○○明
    知貨主將來貨申報為關稅額較低之柴油引擎，甲○○明知其未至現場查驗，竟在
    渠等二人職務上所掌上開報單之貨物總稱欄作不實之挑認後，持之送局內估價股
    等單位通關，足生損害於關稅局稽徵之正確性，因認被告涉有刑法第二百十六條
    、第二百十三條行使登載不實公文書罪嫌云云。
二、訊據被告丙○○、甲○○均堅決否認有右揭犯行，被告丙○○辯稱：因伊係行政
    科系畢業，未曾研究電機工程，且從未查驗過此類大型之發電機，伊不知貨品之
    名稱是否正確，僅核對來貨細目所載規格、功能、數量、產地等均與申報單所載
    細目吻合，漏未注意申報單貨名總稱是否有誤，因伊已開櫃檢驗，只差報關行人
    員林坤銘補提型錄以核對是否與申報單所載相符即可，故伊要求報關行人員補型
    錄後即關櫃門，因伊次日要參加電腦課之講習，無法於次日報關行人員拿型錄來
    時予以核對，乃囑同事甲○○代為核對型錄是否與申報單相符，並未告以已驗過
    ，如核對型錄無誤即可，當天下午乃先在申報單上簽名蓋章，而將申報單交付與
    甲○○。同年月十二日報關行人員將型錄拿來時，被告丙○○正須外出驗貨，且
    進口報單在同事甲○○處，乃由甲○○一人負責核對，甲○○因信任被告丙○○
    ，故未再開櫃驗貨，僅核對型錄即於進口報單上挑認。伊因驗貨時未查覺進口報
    單上之貨物總稱有誤，才會在報單上蓋章，並非明知貨物不合而故意簽章放行。
    伊確有開櫃查驗，而系爭貨物細目之數量、規格及產地均屬正確，對核課稅捐並
    不生影響等語。被告甲○○則以其與被告丙○○共同查驗系爭貨物，因當日查驗
    之貨物甚多，其二人乃分開查驗後，共同簽章負責，本件貨物係被告丙○○開櫃
    查驗，於丙○○驗完封櫃後稱其貨物已驗畢，只差型錄之核對，因其次日要參加
    電腦講習，要求伊於報關行人員補來型錄時代為核對型錄是否與報單所載相符，
    伊基於同事彼此之信任予以應允，因丙○○僅交代候補型錄，並未說明查驗有何
    不符情形，且貨物總稱又只是艙單貨名，對海關之核稅並不生影響，故伊核對型
    錄時，未再開櫃驗貨，僅核對與核稅有關之報單上貨物細目所載之規格、號碼、
    數量等無訛後，即於進口報單上挑認，疏未注意報單上之貨物總名稱與該貨物之
    輸入許可証、或發票上之貨品名稱相差一個「For」字，而有錯誤，此純係行政
    疏失，並非明知貨物總稱有誤仍故意予挑認，至於報單上貨物總稱下方手寫之英
    文字母並非伊所寫，而是複驗時陳正光所寫等語。
三、按刑法第二百十三條公務員登載不實文書罪之成立，除客觀上公務員在其職務上
    所掌之公文書，有為虛偽不實之登載行為，且足生損害於公眾或他人外，其在主
    觀上尚須明知為不實，所謂明知為不實，係指直接故意而言，若為間接故意或過
    失，均難繩以該罪（參照最高法院四十六年台上字第三七七號判例要旨、七十二
    年台上字第二八三三號判決要旨）。本件公訴人認被告涉有行使公務員登載不實
    文書罪嫌云云，無非以證人即陪同被告丙○○前往查驗貨物之報關行人員林坤銘
    於調查局航業海員調查處訊問時，證稱被告丙○○於查驗時即已發現來貨應係發
    電機而非引擎，而且其於同年月十二日補型錄時，被告二人均在辦公室，然未予
    核對型錄，即予挑認通關，並以被告丙○○未完全核對來貨就簽章，被告甲○○
    亦未查驗貨物就予以挑認，渠二人應有在職務上所掌公文書登載不實之未必故意
    等情，為其主要論據。惟查：
  (一)本件允順保公司委託大聯報關行申報進口之本件貨品確係六台發電機組，其進口
    報單號碼為AN/BC/83/5384/9031，而發電機組包含引擎、發電機組及配件，並非
    單純之引擎，而關於本件進口報單上貨物名稱欄，除報關人員將貨物總稱之打字
    成此「CUMMINS DIESEL ENGINE」，經複驗之陳正光改為手寫之「GENERATOR
    SETS『ONAN』」（ONAN牌之發電機組）等英文字外，其餘進口報單之貨物名稱、
    牌名、規格欄之細目記載、輸入許可証號碼、單價、淨重、數量等其他一切資料
    均記載正確等情，並有進口貨物型錄、輸入許可証、倉單、發票、包裝單等為証
    ，且為本件公訴人不爭執之前提事實，應堪認定。故本件被告二人是否成罪之關
    鍵，在於其等查驗時，就上開進口報單上貨物總稱之「錯誤」是否有明知並故意
    挑認放行，且該錯誤將造成核課該貨物進口關稅金額之高低。
  (二)大聯報關行申報本件進口報單號碼為AN/BC/83/5384/9031之貨品時，其進口報單
    內容、挑認情形及有關報關文件資料等共計有二十一紙，其詳細內容如偵卷第一
    百二十四頁以下基隆關稅局暖暖支局八十四年五月五日以八十四基暖估字第○四
    一號函檢附之文件。經查該AN/BC/83/5384/9031號進口報單上「貨物名稱、牌名
    、規格等」項目下方共有五行，第一行為「總稱」，以打字方式記載：「
    CUMMINS DIESEL ENGINE」，其下共有四行，分別記載「1、CTG-000000 000DFAB
    ，230KW，288KVA，220V」、「2、CTG-939445/6 300DFCB，300KW，375KVA，
    220V」、「3、CTG-939514/5 250 DFAC，250KW，313KVA，220V」、「4、
    CTG-000000 000DFBF，275KW，344KVA，220V，」此四行之記載則為申報進口物
    品之細目，包括貨物名稱、牌名、規格等細目；該「總稱」右邊關於「輸入許可
    証號碼、商品標準分類號列、稅則號別」、「單價」、「淨重、數量」、「完稅
    價格」等項目欄，均為空白，而其下物品細目欄之右方，則分別詳細記載報單所
    申報物品之「輸入許可証號碼、商品標準分類號列、稅則號別」、「單價」、「
    淨重、數量」、「完稅價格」等，此詳偵卷第一二五頁、第一二六頁進口報單影
    本即知。依該報單之記載方式可知，關於該報單所申報物品之單價、淨重、數量
    、完稅價格等課稅之重要決定資料，係以貨物細目欄右方所載為準，並非以貨物
    總稱欄為準（因貨物總稱右方為空白），此乃甚為明確。故而，如貨物細目欄之
    貨物名稱、牌名、規格等記載均正確，且其後之「輸入許可証號碼」、「單價」
    、「淨重、數量」、「完稅價格」等項目欄亦均記載正確，則關於關稅之核課，
    即無錯誤問題，此亦堪認定。
  (三)依偵卷第一二五頁之進口報單記載，貨物之總稱欄、細目欄、「輸入許可証號碼
    」、「單價」、「淨重、數量」、「完稅價格」等項目欄均被挑認，且係被告甲
    ○○受丙○○之囑託，於廠商交付型錄後，依型錄所載貨物名稱核對貨物細目後
    所挑認，此有各該欄畫點之筆跡可按（最高法院本次發回意旨稱貨物總名稱欄未
    被挑認，核係觀察影印不清之影本所致），並經被告甲○○於本院中供承明確。
    該進口報單貨物總稱欄下方之手寫「GENERATOR SETS『ONAN』」（ONAN牌之發電
    機組）等英文字，則係陳正光八十三年五月十日所填註，此亦有陳正光之印戳可
    按。但依基隆關暖暖支局驗貨股股長林村本於調查站中提出之「工作說明(六)查驗
    要項」記載：「貨物之名稱為查驗之要項，且報單上之名稱必須明晰正確、不得
    籠統含混，尤應注意其總稱是否與細節相符，應詳加審核，如有可疑情形，當就
    實到貨物詳細查驗，並就所附輸入許可証、發票、包裝、仿單、型錄及說明書等
    研判其所報名稱、牌名、品質、規格、貨號、型號等是否正確無訛」，此有偵卷
    第七頁「工作說明」可佐。依此可知，被告等在查驗貨物名稱時，依申報單所載
    外，並應參考輸入許可証、發票、包裝、仿單、型錄及說明書等資料。本件進口
    報單上貨物名稱欄總稱打字成此「CUMMINS DIESEL ENGINE」，倉單、輸入許可
    證、發票上則記載貨物總名稱為「CUMMINS DIESEL ENGINE FOR」（詳偵卷第二
    十八頁、第一三三頁、第一三四頁、第一三七頁），然包裝單、貨價申報書等文
    件上則將貨物總名稱打字為「CUMMINS DIESEL ENGINE」（詳偵卷第二十九頁、
    第一三五頁、第一三八頁），由是足見，報關行人員在進口報單上記載「CUMMI
    NS DIESEL ENGINE」，而未記載「CUMMINS DIESEL ENGINE FOR」，並非全然無
    因，且「CUMMINS DIESEL ENGINE FOR」與「CUMMINS DIESEL ENGINE」間僅差一
    字「FOR」，「CUMMINS DIESEL ENGINE FOR」之意義係表示「該引擎乃供○○所
    用」，以本件進口報單、包裝單等文件內，貨物總名稱「CUMMINS DIESELENGINE
    」下方僅接著記載與倉單、輸入許可証、發票等文件貨物總名稱「CUMMINS DIES
    ELENGINE FOR」下方相同之貨物細目資料，且負責發電機組進口報單分類、估價
業務之証人姜亦宗於調查站中亦証稱本件進口報單上貨物名稱欄細目載有「230D
    FAB，230KW，288KVA，220V，39，4W，60HZ」等資料，明顯係發電機各項功能數
    據，而非引擎上所有之資料等情，有証人姜亦宗之調查筆錄在卷可按（詳偵卷第
    三十五頁背面），另証人即負責引擎機組進口報單分類、估價作業之証人乙○○
    於本院中亦到庭結証稱：「本件報關是報引擎類，稅則八四○八是指引擎。但從
    左邊報關行打的貨名一、二、三、四項二三○ＫＷ，二八八ＫＶＡ，二二○Ｖ所
    載的就不是引擎，應該是發電機，稅則應該是以發電機的稅則來課稅，這些是依
    照發票來打的」、「（本案是你發現的？）是的。八四○八的稅則是我承辦的，
    我承辦後發現應按八五的發電機組來課稅，所以我就把他轉給姜亦宗去分類估價
    。本案應該是報關行的人員寫錯，不可能欺騙，因為左邊的品名一看就知是發電
    機組。二三○ＫＷ是指輸出功率，表示馬力的大小，ＫＷ、ＫＶＡ都是表示引擎
    的馬力，一個是用千瓦特來表示，一個是用千伏安來表示，都表示他是電的力量
    。從左邊品名的各項內容就知道他們是發電機組，而不只是引擎，所以應該是用
    八五稅則來報，而不是依八四稅則來報，他們不可能逃稅欺騙，是弄錯了，所以
    我就把他們送至八五去核，但八五的姜亦宗就把他們送到機動組去查，我不知他
    的原因何在，可能他的看法與我們不一樣，我認為是報關行的人寫錯了。查驗的
    人如果沒有把他糾正，我們一看也知道那是發電機組，應用發電機組來報，與逃
    漏稅則無關。」、「（你們核稅是按總稱來決定，或者按細目來決定？）我們是
    依細目來決定，而不是按總稱，因為總稱是按倉單所記載的名稱來記載，如果外
    國的倉單是寫引擎，進口報單就必須在總稱上寫引擎，否則倉單股就不給他們提
    貨，因為不能核銷倉單」、「（進口報單的總稱上有錯誤，只有寫引擎，但下面
    的細目看得出來是發電機組，會否影響你驗估分類？）不會，我是看總體包括細
    目，我一看就知道是發電機組，而不只是引擎。八四、八五的稅率不同，但八四
    、八五的稅率各有不同，其中尚有很多分類，不表示八四的稅則比較低或者是八
    五的稅則就比較高」等語（詳本院卷第六十頁、第六十一頁），由上二負責分類
    、估價引擎及發電機組之証人証言可見，依本件進口報單上之貨物名稱細目記載
    ，已足可辨識本件貨品係發電機組而非引擎，且不會影響負責本件分類、估驗公
    務員之判斷，且引擎與發電機組之稅率，各有高低，並非引擎之規章一定比發電
    機組之稅率低等情，應至堪認定。另原審法院傳訊證人即負責核估發電機稅則之
    基隆關稅局分估人員周家屏到庭具結證稱：「分估股就貨物進行估驗時，係依據
    細項貨物名稱，按其規格、廠牌等逐項估驗稅則，至於貨物總稱係進口商與船公
    司表明貨物種類之艙單貨名，僅係估驗稅則之參考，貨物總稱記載有誤，並不會
    影響核稅之結果，因僅有貨物總稱無從據以核稅，分估股核稅之基準，係依細項
    所載貨物之規格、廠牌為據」等語（見原審卷第六十二頁、第六十三頁），並稽
    之證人即基隆關稅局暖暖支局驗貨股股長林村本於調查站中供證：「一般情形下
    ，驗貨員發現貨物總稱確實有誤時，可予更正挑認，但因貨物總稱涵蓋範圍較廣
    ，如果無法肯定細項下之貨物名稱是否涵蓋於貨物總稱範圍內，亦可僅就細項之
    貨物名稱、規格等進行查驗來貨與報單所載是否相符，因分估股亦係根據貨物細
    目來核稅，並非就貨物總稱來核稅」等情（詳原審卷第三十七頁、第三十八頁筆
    錄），更足証明本件進口報單上貨物總名稱應記載「CUMMINSDIESEL ENGINE FOR
    」，卻誤記載為「CUMMINS DIESEL ENGINE」，並不致生錯誤核估之可能，從而?
    繭L足生損害之虞，亦堪認定，被告二人當無利用該貨物總稱上「FOR」字之疏漏
    ，無端幫助廠商逃漏稅捐之動機及可能。
  (四)本件進口報單上貨物總名稱雖僅記載「CUMMINS DIESEL ENGINE」，而漏「FOR」
    一字，但其錯誤並非全然無進口相關文件之憑據，已如前述，且該字之疏漏既不
    真正影響分類、估價者對該進口物品之判斷，而明顯可看出係發電機組而非引擎
    ，亦如前述，以「CUMMINS DIESEL ENGINE FOR」與「CUMMINS DIESEL ENGINE」
    二者相差實在細微，若稍一疏忽即未注意到，實屬可能，被告丙○○辯稱因疏忽
    漏未注意申報單貨名總稱是否有誤云云，即屬可能，而可採信。以被告丙○○既
    供承伊向甲○○告稱已開櫃檢驗核對來貨細目所載規格、功能、數量、產地等均
    與申報單所載細目吻合，只差報關行人員補提型錄核對是否與申報單所載相符即
    可，致被告甲○○因信任丙○○之查驗動作，未再次開櫃查驗，僅核對型錄即予
    一一挑認，核亦與社會常情吻合，被告甲○○辯稱伊亦因之未注意到貨物總稱疏
    漏「FOR」字，併予挑認，衡諸常理，亦極為可能；被告二人辯稱係疏忽未注意
    到貨物總稱有疏漏，即予蓋章、挑認、用印，並非故意等情，應堪採信。
  (五)本件進口報單上貨物總稱項下之「GENERATOR SETS『ONAN』」（意即ONAN牌之發
    電機組）等英文字，係職司複驗之陳正光於複驗時以手寫訂正者，此有陳正光之
    戳印文可証，但本件進口物品之倉單、輸入許可証、發票上係記載貨物總名稱為
    「CUMMINS DIESEL ENGINE FOR」，而包裝單、貨價申報書等文件上則將貨物總
    名稱打字為「CUMMINS DIESEL ENGINE」，均非將貨物名稱載為「GENERATOR
    SETS『ONAN』」，有如前述，僅卷內型錄上方記載貨物名稱為「DIESEL-FUELED
    GENERATOR SETS」（詳偵卷第五十一頁），故本件進口報單上未將貨物名稱記載
    為「GENERATOR SETS」，核亦無任何錯誤可言，另該型錄左上方固有「CUMMINS
    」及「ONAN」之字眼，但另三張型錄上則僅有「CUMMINS」之字眼（詳偵卷第五
    十二頁至第五十四頁），從而本件貨物之品牌未稱之為「ONAN」，而稱之為「
    CUMMINS」，當亦無不可，從而本件進口報單上貨物品牌、總稱載為「CUMMINS
    DIESEL ENGINE FOR」，而未載為「GENERATOR SETS『ONAN』」，核亦無錯誤可
    言，附此說明。
  (六)被告甲○○於調查站中稱：「我去查驗另外二只冷涷櫃，因此該批報單（本件報
    單）查驗工作全由丙○○負責，查驗完後，丙○○告訴我該批來貨與報單申報符
    合無訛，僅欠型錄」一語（詳偵卷第四十二頁正面），其於本院上更(二)審調查中
    亦稱：「他（指丙○○）只交代我型錄補來即可Pass，他下午才說的，早上我在
    現場他還未說，他查驗後貨物已封好」等語（詳本院上更(二)卷第二十七頁正面）
    ，核二者均表明被告丙○○已單獨查驗該貨，並認為與進口報單上所載相符而封
    櫃，但因欠缺型錄以供核對，故未敢進行挑認，而委由被告甲○○代之，另被告
    二人因分工查驗，且被告甲○○信任被告丙○○之查驗動作，並接受「只欠型錄
    即可之吩咐」，雖被告甲○○未言明應再核對型錄，但查驗工作本來即應核對報
    單上名稱是否與申報文件相合，此參諸前揭「工作說明」守則自明，故被告甲○
    ○之真意應係核對型錄與進口報單之名稱是否吻合，而非單純收取型錄即予挑認
    ，當甚明確。此與被告丙○○於調查站中所稱：「需等型錄對照方能確認貨物名
    稱，才能挑認報單」一語（詳偵卷第五十六頁），應無矛盾，附此說明。又被告
    丙○○雖稱欠型錄，致未敢挑認報單，其意並非表示發現「報單記載有疑義」，
    此從被告丙○○交代甲○○稱「只欠型錄」，及其於查驗後因認為型錄補來核對
    正確之可能性極高，故為求簡便及時效，未經挑認即先行用印之情形，更可証明
    被告丙○○並無明知不實故為登載之意思甚明。被告甲○○因信任被告丙○○之
    查驗動作，致未再開櫃查驗，僅依補來之型錄核對無誤後，即行挑認等情，業據
    被告甲○○於本院中陳明，自不能以被告甲○○未再開櫃查驗而有挑認之行為，
    即謂被告甲○○有明知不實事項登載於業務上所掌文書之故意。
  (七)證人林坤銘於八十三年十一月八日，在調查局訊問時，固供稱：「被告丙○○查
    驗貨物時，已發現來貨為發電機，而非申報之柴油引擎，即指示要看型錄，惟其
    當時所帶之型錄型號不符，丙○○遂要求補正確型錄，並表示要註記於報單上，
    事後，其補正型錄後，未再過問此事，不知丙○○為何未更正貨名」云云（見偵
    查卷第二十三頁反面末三行至第二十頁正面第三行）；惟其於檢察官偵查時，改
    稱：「丙○○查驗時，核對貨櫃內貨物之電流量、產地及規格均相符，就在報單
    上挑認，並要求其補正確型錄，當時丙○○並未發現或告知其貨名有誤」等語（
    見偵查卷第八十八頁反面至第九十頁正面）；嗣於原審法院審理時，具結證述：
    查驗當時，丙○○核對型號、規格及商標均正確，並未提及貨物名稱有問題，僅
    要求其補正確型錄，惟因時隔半年已久，記憶已經模糊，故其於調查局訊問時，
    誤稱丙○○有發現貨物名稱記載錯誤」等語（見原審法院八十四年九月五日訊問
    筆錄），核其前後證詞反覆不一，顯有瑕疵，其中關於挑認報單之人係被告丙○
    ○乙節，更與被告二人之供述不符，顯不可採。再者，若被告丙○○已發現來貨
    為發電機而非柴油引擎，甚且明白表示應予更正，並要求補正型錄，何以竟會故
    意不予更正貨物名稱，即予用印，衡情亦有未合，復參之證人林坤銘於調查局訊
    問時，供證被告甲○○當時亦在現場進行查驗等語（見偵查卷第二十三頁反面第
    八、九行），亦與被告丙○○、甲○○二人均供稱本件僅由被告丙○○一人進行
    查驗，甲○○則查驗其他貨物之情節不合，嗣經檢察官再予質問，證人林坤銘始
    坦承，其因恐甲○○未到場查驗，會對之有不良影響，故向調查員誆稱甲○○亦
    有到場查驗等語（見偵查卷第九十頁正面第七行），益徵證人林坤銘於調查局時
    之供述，實有瑕疵，不足採信甚明，自難僅以證人林坤銘上開有瑕疵之供詞，遽
    為被告二人為不利之認定。
  (八)綜上所述，本件並無充足之証據足以使人得到超越合理可疑程度之確信，以認定
    被告二人有「明知不實而故為登載」之動機或直接故意，且亦查無任何積極事証
    足以証明被告與進口廠商間有任何勾結，以俾便幫助進口廠商逃漏稅捐。本件既
    查無積極証據足以証明被告二人有何明知不實事項，而登載於職務上所掌公文書
    之故意，亦不能証明該貨物總稱「FOR」字之疏漏，足以生損害於公眾或他人，
    均如前述，則本件尚屬不能証明被告犯罪，原審依法自應諭知被告二人無罪，核
    並無不合，公訴人上訴以引擎及發電機組之稅率不同，及被告丙○○明知本件貨
    物非引擎，被告甲○○未實際開驗即挑認等理由，指摘原判決不當，核尚無可取
    ，其上訴為無理由，應予駁回。
據上論斷，應依刑事訴訟法第三百六十八條判決如主文。
本案經檢察官吳國南到庭執行職務。
中      華      民      國    九十      年      七      月     十二     日
                        台灣高等法院刑事第二十三庭
                                    審判長法  官  黃  瑞  華
                                          法  官  吳      燦
                                          法  官  雷  雯  華
右正本證明與原本無異。
如不服本判決應於收受送達後十日內向本院提出上訴書狀，其未敘述上訴之理由者並
得於提起上訴後十日內向本院補提理由書（均須按他造當事人之人數附繕本）。
                                          書記官  黃  嬿  婉
中      華      民      國    九十      年      七      月     十六     日


司法院資訊處製作；財團法人民間司法改革基金會備份。
